ACORDAO-COMPLETO-2454360

ACÓRDÃO 1664/2021 ATA 2/2021 - SEGUNDA CÂMARA

VISTOS, relatados e discutidos estes autos em que se analisam atos de concessão de aposentadoria emitidos pela Universidade Federal do Paraná. 
ACORDAM os Ministros do Tribunal de Contas da União, reunidos em Sessão da 2ª Câmara, ante as razões expostas pelo Relator, e com fulcro nos incisos III e IX do art. 71 da Constituição Federal e nos arts. 1º, inciso V, e 39, inciso II, da Lei 8.443/1992, c/c o art. 259, inciso II, do Regimento Interno/TCU, em:
9.1. considerar legais as concessões de aposentadoria de Carlos Roberto Conti Naumann e Claudio Luiz Curotto, concedendo registro aos correspondentes atos;
9.2. considerar ilegais as concessões de aposentadoria de Augusto José de Oliveira e de Clarice Siqueira Gusso, negando registros aos correspondentes atos; 
9.3. dispensar o ressarcimento das quantias indevidamente recebidas de boa-fé pelos interessados indicados no subitem precedente, consoante o disposto no Enunciado 106 da Súmula da Jurisprudência do TCU;
9.4. determinar à Universidade Federal do Paraná que:
9.4.1. no prazo de 15 (quinze) dias, a contar da ciência desta Deliberação, faça cessar os pagamentos decorrentes dos atos impugnados, sujeitando-se a autoridade administrativa omissa à responsabilidade solidária, nos termos do art. 262, caput, do Regimento Interno/TCU;
9.4.2. dê ciência, no prazo de 15 (quinze) dias, a contar do recebimento da notificação deste Acórdão, do inteiro teor desta Deliberação ao Sr. Augusto José de Oliveira e à Sra. Clarice Siqueira Gusso, encaminhando a este Tribunal, no prazo de 30 (trinta) dias, comprovante da referida ciência;
9.4.3. alerte os interessados, Sr. Augusto José de Oliveira e Sra. Clarice Siqueira Gusso, de que o efeito suspensivo proveniente da interposição de possíveis recursos perante o TCU não os exime da devolução dos valores percebidos indevidamente após as respectivas notificações, caso os recursos não sejam providos;
9.5. esclarecer à Universidade Federal do Paraná que os novos atos de concessão de aposentadoria do Sr. Augusto José de Oliveira e da Sra. Clarice Siqueira Gusso deverão ser emitidos e cadastrados no sistema e-Pessoal, livres das irregularidades verificadas, e submetidos a este Tribunal, nos termos da IN/TCU 78/2018.

Atos de concessão de aposentadoria emitidos pela Universidade Federal do Paraná.

Segunda Câmara

Universidade Federal do Paraná.

3. Interessados: Augusto José de Oliveira (XXX.862.208-XX), Carlos Roberto Conti Naumann (XXX.117.149-XX), Clarice Siqueira Gusso (XXX.717.409-XX) e Claudio Luiz Curotto (XXX.088.689-XX).

13.1. Ministros presentes: Augusto Nardes (na Presidência), Aroldo Cedraz e Raimundo Carreiro.
13.2. Ministro-Substituto convocado: Marcos Bemquerer Costa (Relator).

MARCOS BEMQUERER

Adoto como Relatório, com os pertinentes ajustes de forma, a instrução da Secretaria de Fiscalização de Integridade de Atos e Pagamentos de Pessoal e de Benefícios Sociais - Sefip, por meio da qual as concessões de aposentadoria objeto destes autos foram assim analisadas (peças 10 e 11) : 
"INTRODUÇÃO
1.	Trata-se de atos de concessão de aposentadoria de Augusto José de Oliveira, Carlos Roberto Conti Naumann, Clarice Siqueira Gusso e Claudio Luiz Curotto, ex-servidores da Universidade Federal do Paraná.
2.	Os atos foram submetidos, para fim de registro, à apreciação do Tribunal de Contas da União (TCU) , de acordo com o art. 71, inciso III, da Constituição Federal. O cadastramento e a disponibilização ao TCU ocorreram por intermédio do Sistema de Apreciação e Registro de Atos de Admissão e Concessões, na forma dos arts. 2º, caput e incisos I a VI, e 4º, caput, da Instrução Normativa - TCU 78/2018.
EXAME TÉCNICO
Procedimentos preliminares aplicados
3.	Os procedimentos para exame, apreciação e registro de atos de pessoal encontram-se estabelecidos na Instrução Normativa TCU 78/2018 e na Resolução TCU 206/2007. Essas normas dispõem, respectivamente, em seus arts. 4º, § 2º, e 3º, § 3º, que os atos de pessoal disponibilizados por meio do Sistema de Apreciação e Registro de Atos de Admissão e Concessões devem ser submetidos à crítica preliminar automatizada do próprio sistema, com base em parâmetros predefinidos.
4.	Relativamente aos atos de concessão de aposentadoria, as rotinas de crítica das informações cadastradas no Sistema de Apreciação e Registro de Atos de Admissão e Concessões foram elaboradas e validadas levando-se em conta as peculiaridades desses atos. Os itens de verificação do sistema compreendem prazos e fundamentos legais, assim como eventuais ocorrências de acumulação. Trata-se de verificações mais abrangentes, minuciosas e precisas do que aquelas que podem ser realizadas por mãos humanas, proporcionando um nível de segurança ainda maior.
5.	Além da crítica automatizada, há verificação humana adicional no caso de haver alertas do sistema ou informações não formatadas, como esclarecimentos do gestor ou do controle interno.
6.	As críticas também consideram os registros do Sistema Integrado de Administração de Recursos Humanos (Siape) . O Siape disponibiliza informações atualizadas sobre as parcelas que integram os proventos, diferentemente, portanto, do Sistema de Apreciação e Registro de Atos de Admissão e Concessões, que informa as parcelas no momento do registro do ato.
7.	Essa confrontação com o Siape provê uma visão atual e verdadeira da situação, o que permite descaracterizar irregularidades e inconsistências que, embora constantes do Sistema de Apreciação e Registro de Atos de Admissão e Concessões, já foram corrigidas.
Exame das constatações
8.	No que concerne ao ato de Claudio Luiz Curotto, o interessado foi inativado com fundamento no art. 3º da Emenda Constitucional 47/2005. Em análise ao tempo de contribuição do interessado constante na Discriminação dos Tempos de Serviço e Averbações e na Discriminação das Licenças, observa-se que o interessado cumpre os requisitos para a aposentadoria.
9.	Desse modo, o ato de aposentadoria pode receber a chancela de legalidade pela Corte de Contas.
10.	De modo semelhante, não há qualquer irregularidade que obste a chancela de legalidade no ato do ex-servidor Carlos Roberto Conti Naumann.
11.	Por outro lado, nos atos dos ex-servidores Augusto José de Oliveira e de Clarice Siqueira Gusso, é importante um exame de forma detalhada.
Análise do ato de aposentadoria de Augusto José de Oliveira (CPF XXX.862.208-XX) 
8.	Constatou-se na ficha financeira extraída do Siape (peça 2) do ex-servidor Augusto José de Oliveira o pagamento da rubrica '82375 VENC.BAS.COMP.ART.15 L11091/05', no valor de R$ 179,35, sem a absorção correta, nos termos dos parágrafos 2º e 3º do art. 15 da Lei 11.091/2005.
9. 	A rubrica 'VENC. BAS. COMP. ART. 15 L. 11.091/05' refere-se à parcela complementar da remuneração prevista no art. 15 da Lei 11.091/2005, que dispôs sobre o Plano de Carreira dos Cargos Técnico-Administrativos em Educação, no âmbito das Instituições Federais de Ensino. O dispositivo é transcrito, no que interessa, a seguir:
'Art. 15. O enquadramento previsto nesta Lei será efetuado de acordo com a Tabela de Correlação, constante do Anexo VII desta Lei. 
§ 1º.  O enquadramento do servidor na Matriz Hierárquica será efetuado no prazo máximo de    90 (noventa) dias após a publicação desta Lei, observando-se:
 (...) 
§ 2º.  Na hipótese de o enquadramento de que trata o § 1º deste artigo resultar em vencimento básico de valor menor ao somatório do vencimento básico, da Gratificação Temporária - GT e da Gratificação Específica de Apoio Técnico-Administrativo e Técnico-Marítimo às Instituições Federais de Ensino - GEAT, considerados no mês de dezembro de 2004, proceder-se-á ao pagamento da diferença como parcela complementar, de caráter temporário.
 (...) 
§ 3º.  A parcela complementar a que se refere o § 2º deste artigo será considerada para todos os efeitos como parte integrante do novo vencimento básico, e será absorvida por ocasião da reorganização ou reestruturação da carreira ou tabela remuneratória, inclusive para fins de aplicação da tabela constante do Anexo I-B desta Lei.' (grifo nosso) 
10. 	Essa parcela complementar, portanto, deveria ser absorvida pelos reajustes posteriores.
11. 	Entretanto, os artigos 13 da Lei 11.784/2008 e 43 da Lei 12.772/2012 vedaram essa absorção pelos aumentos promovidos por essas leis (escalonados entre maio de 2008 e julho de 2010 e entre março de 2013 e março de 2015) , consoante os comandos abaixo transcritos:
'Art. 13. A parcela complementar de que tratam os §§ 2º e 3º do art. 15 da Lei nº 11.091, de 12 de janeiro de 2005, não será absorvida por força dos aumentos remuneratórios decorrentes das alterações realizadas na Lei nº 11.091, de 12 de janeiro de 2005, em virtude das alterações impostas pelos arts. 12 e 15 desta Lei (Lei 11.784/2008) .
Art. 43. A parcela complementar de que tratam os §§ 2º e 3º do art. 15 da Lei nº 11.091, de 2005, não será absorvida por força dos aumentos remuneratórios com efeitos financeiros no período de 2013 a 2015 (Lei 11.772/2012) .'
12. 	Cabe considerar que a tabela atualmente vigente foi aprovada pela Lei 12.772/2012. Isso considerado, a vedação de absorção pelos reajustes trazidos pelas Leis 11.784/2008 e 12.772/2012 implica, necessariamente, o seguinte: da sua criação até hoje, a única possibilidade de absorção da parcela complementar foi quando da aplicação da tabela do Anexo I-B da Lei 11.091/2005.
13. 	Desse modo, para verificar a regularidade do pagamento dessa parcela complementar, cabe avaliar:
	a) se a criação da parcela complementar, incluída na ficha financeira de maio de 2005, observou a fórmula de cálculo estabelecida no art. 15, § 2º, da Lei 11.091/2005 (parcela complementar = provento básico de maio de 2005 - provento básico de dezembro de 2004 - GT - GEAT) ;
	b) se foi correta a absorção quando da aplicação da tabela do Anexo I-B da Lei 11.091/2005, na forma do art. 15, § 3º, da Lei 11.091/2005.
14. 	O quadro a seguir permite maior clareza nessa verificação:
	Mês/ano
	Provento básico (R$) 
	GT (R$) 
	GEAT (R$) 
	Parcela Complementar (R$) 
	Soma (R$) 

	12/2004
	1.752,74
	262,91
	265,00
	-
	2.280,6

	05/2005
	1.755,01
	-
	-
	525,59
	2.280,6

	01/2006
	2.101,25
	-
	-
	179,35
	2.280,6

	12/2007
	2.420,56
	-
	-
	179,35
	2.599,9

	04/2008
	2.420,56
	-
	-
	179,35
	2.599,9

	05/2008
	2.970,96
	- 
		179,35
	3.150,3

	06/2020
	8.823,87
			179,35
	9.003,22

15. 	No caso concreto, há que se verificar se a parcela complementar paga atualmente ao interessado, no valor de R$ 179,35, corresponde ao resíduo existente na data da publicação da MP 431, de 14/5/2008, que interrompeu a absorção da referida parcela.
16. 	De acordo com o § 2º do art. 15 da Lei 11.091/2005, o valor inicial da rubrica '82375 VENC.BAS.COMP.ART.15 L11091/05' deve ser igual ao somatório do vencimento básico, da Gratificação Temporária - GT e da Gratificação Específica de Apoio Técnico-Administrativo e Técnico-Marítimo às Instituições Federais de Ensino - GEAT, considerados no mês de dezembro de 2004, subtraindo-se desse resultado o vencimento básico no momento do enquadramento previsto pela mesma lei.
17. 	Dados extraídos do Siape indicam que em dezembro de 2004, seu provento básico, acrescido da GT e da GEAT, era de R$ 2.280,6.
18. 	Em maio de 2005 (mês da implantação dos novos valores fixados pela Lei 11.091/2005) , o vencimento básico do cargo do então servidor foi alterado para R$ 1.755,01, mais a parcela relativa ao vencimento básico complementar da Lei 11.091/2005 (VBC) no valor de R$ 525,59, totalizando R$ 2.280,6, o que demonstra a regularidade do valor inicial da rubrica.
16. 	Em janeiro de 2006, o vencimento básico passou a R$ 2.101,25 e a rubrica relativa ao vencimento básico complementar foi reduzida para R$ 179,35, totalizando R$ 2.280,6, estando, portanto, de acordo com o disposto no art. 15 da Lei 11.091/2005.
17. 	Em dezembro de 2007, o vencimento básico do inativo foi majorado para R$ 2.420,56, entretanto ele continuou recebendo a rubrica Siape '82375 VENC.BAS.COMP.ART.15 L11091/05', no valor inalterado de R$ 179,35. Assim, para permanecer de acordo com o disposto no art. 15 da Lei 11.091/2005, o VBC deveria ter sido totalmente absorvido, o que não aconteceu.
18. 	Consoante o exposto, o ex-servidor continuou recebendo a rubrica Siape '82375 VENC.BAS.COMP.ART.15 L11091/05', no valor inalterado de R$ 179,35 de maneira irregular. Portanto, o ato em análise deve ser considerado ilegal com a consequente negativa de registro.  
Análise do ato de aposentadoria de Clarice Siqueira Gusso (CPF XXX.717.409-XX) 
19.	Constatou-se também na ficha financeira extraída do Siape (peça 3) da ex-servidora Clarice Siqueira Gusso o pagamento da rubrica '82375 VENC.BAS.COMP.ART.15 L11091/05', no valor de R$ 103,71, sem a absorção correta, nos termos dos parágrafos 2º e 3º do art. 15 da Lei 11.091/2005.
20.	As razões que fundamentam a irregularidade são as mesmas apresentadas no ato do aposentado Augusto José de Oliveira.
21.	Apresenta-se o quadro referente à interessada para maior clareza da situação:
	Mês/ano
	Provento básico (R$) 
	GT (R$
	GEAT (R$) 
	Parcela Complementar (R$) 
	Soma (R$) 

	12/2004
	1.752,74
	262,91
	265,00
	-
	2.280,6

	05/2005
	1.807,66
	-
	-
	472,94
	2.280,6

	01/2006
	2.176,89
	-
	-
	103,71
	2.280,6

	12/2007
	2.336,45
	-
	-
	103,71
	2.470,1

	04/2008
	2.336,45
	-
	-
	103,71
	2.470,1

	05/2008
	2.867,72
			103,71
	3.150,3

	06/2020
	7.421,28
			103,71
	7.524,99

22.	Desse modo, em dezembro de 2007, o vencimento básico da interessada foi majorado para R$ 2.336,45. Contudo, a inativa permaneceu recebendo a rubrica Siape '82375 VENC.BAS.COMP.ART.15 L11091/05' no valor inalterado de R$ 103,71. Assim, para permanecer de acordo com o disposto no art. 15 da Lei 11.091/2005, o VBC deveria ter sido absorvido, o que não ocorreu.
23.	Conforme o já exposto, não há fundamento legal para a manutenção do pagamento da rubrica nos proventos da ex-servidora. Desse modo, o ato deve ser considerado ilegal, com a negativa de registro pela Corte de Contas.
CONCLUSÃO
24.	A abrangência e a profundidade das verificações levadas a efeito fundamentam convicção de que os atos de Carlos Roberto Conti Naumann e Claudio Luiz Curotto devem ser considerados legais e os atos de Augusto José de Oliveira e Clarice Siqueira Gusso devem ser considerados ilegais, tendo seus registros negados pela Corte de Contas.
25.	Deve-se dispensar a devolução dos valores indevidamente recebidos de boa-fé pelos interessados, nos termos do Enunciado 106 da Súmula de Jurisprudência deste Tribunal.
26.	Por fim, vale destacar que os atos em análise foram disponibilizados ao TCU há menos de cinco anos. Portanto, segundo o entendimento estabelecido no Acórdão 587/2011-TCU-Plenário, não é necessária a instauração do contraditório.
PROPOSTA DE ENCAMINHAMENTO
27.	Ante o exposto, com fundamento nos arts. 71, inciso III, da Constituição Federal, 1o, inciso V, e 39, incisos I e II, da Lei 8.443/1992 e 260, § 1º e 5º, do Regimento Interno do Tribunal de Contas da União, bem como art. 7º, § 4º da IN 78/2018, propõe-se:
a) considerar LEGAL e conceder o registro do ato de Carlos Roberto Conti Naumann (CPF: XXX.117.149-XX) e do ato de Claudio Luiz Curotto (CPF: XXX.088.689-XX) ;
b) considerar ILEGAL e negar o registro do ato de Augusto José de Oliveira (CPF: XXX.862.208-XX) e do ato de Clarice Siqueira Gusso (CPF: XXX.717.409-XX) ;
c) determinar à Universidade Federal do Paraná que:
c.1) abstenha de realizar pagamentos para os atos ora apreciados pela ilegalidade, no prazo 15 (quinze) dias, contados a partir da ciência desta deliberação, sujeitando-se a autoridade administrativa omissa à responsabilidade solidária, nos termos do art. 262, caput, do Regimento Interno do TCU;
c.2) cadastre, no prazo de trinta dias, pelo Sistema e-Pessoal, novo ato de concessão de aposentadoria dos interessados, livres da irregularidade detectada;
c.3) dê ciência, no prazo de 15 (quinze) dias, do inteiro teor desta deliberação aos interessados, alertando-os de que o efeito suspensivo proveniente da interposição de eventuais recursos junto ao TCU não os exime da devolução dos valores percebidos indevidamente após a respectiva notificação, caso esses não sejam providos; 
c.4) informe aos interessados o teor do Acórdão que vier a ser prolatado e encaminhe ao Tribunal, no prazo de trinta dias, comprovante da data de ciência pelos interessados, nos termos do art. 4º, § 3º, da Resolução - TCU 170/2004;"
2.	O Ministério Público, representado pela Procuradora-Geral Cristina Machado da Costa e Silva, manifesta-se em consonância com a proposta da Sefip (peça 12) .
	É o Relatório.

não há.

Procuradora-Geral Cristina Machado da Costa e Silva.

PESSOAL. APOSENTADORIA. QUATRO ATOS. LEGALIDADE DE DOIS ATOS. PAGAMENTO DE PARCELA DENOMINADA "VENCIMENTO BÁSICO COMPLEMENTAR" SEM AMPARO LEGAL. ILEGALIDADE DE OUTROS DOIS ATOS. RECUSA DO CORRESPONDENTE REGISTRO. DETERMINAÇÕES AO ÓRGÃO DE ORIGEM.

APOSENTADORIA (APOS)

Secretaria de Fiscalização de Integridade de Atos e Pagamentos de Pessoal e de Benefícios Sociais - Sefip.

Em apreciação quatro atos de concessão de aposentadoria emitidos pela Universidade Federal do Paraná em benefício dos Srs. Augusto José de Oliveira, Carlos Roberto Conti Naumann e Claudio Luiz Curotto e da Sra. Clarice Siqueira Gusso, ex-servidores daquela instituição de ensino.
2.	 	A Secretaria de Fiscalização de Integridade de Atos e Pagamentos de Pessoal e de Benefícios Sociais - Sefip não constatou irregularidades que obstassem a chancela de legalidade nos atos dos Srs. Claudio Luiz Curotto e Carlos Roberto Conti Naumann. Já nos atos concessórios referentes ao Sr. Augusto José de Oliveira e à Sra. Clarice Siqueira Gusso foram observados pagamentos da vantagem denominada "Vencimento Básico Complementar", que deveria ter sido absorvida com a implantação do plano de carreira, por força de disposição legal. 
3.	 	Assim, considerando as irregularidades apontadas, a unidade instrutiva propôs ao Tribunal: i) considerar legais e conceder o registro dos atos de Carlos Roberto Conti Naumann e Claudio Luiz Curotto; ii) considerar ilegais as concessões de aposentadoria de Augusto José de Oliveira e Clarice Siqueira Gusso e negar registro aos correspondentes atos; e ii) expedir determinações pertinentes ao órgão de origem. 
4.	O Ministério Público junto ao TCU, representado pela Procuradora-Geral Cristina Machado da Costa e Silva, concordou com a proposta de encaminhamento formulada pela unidade técnica. 
5.	Acolho, desde logo, os pareceres exarados nos autos pela Sefip e pelo Ministério Público de Contas.
6. 		De início, cabe consignar que o ato concessório do Sr. Claudio Luiz Curotto foi disponibilizado ao TCU em 16/11/2015 (peça 7) , com entrada em meu Gabinete em 25/01/2021, portanto há mais de cinco anos.
7.	 	Nas situações de atos disponibilizados ao TCU há mais de cinco anos e sem decisão de mérito, esta Corte de Contas tem adotado o entendimento de que, em função do julgamento do Recurso Extraordinário 636.553 pelo Supremo Tribunal Federal, o qual, em sede de repercussão geral, fixou o prazo de cinco anos para que o TCU proceda ao registro dos atos de concessão inicial de aposentadoria, reforma ou pensão, após o qual serão considerados definitivamente registrados, o exame do ato em questão deve ser sobrestado até o trânsito em julgado do RE 636.553 (v.g. Acórdãos 8.012/2020, relator Ministro-Substituto Weder de Oliveira; 7.313/2020 e 5.836/2020, ambos de relatoria do Ministro Walton Alencar Rodrigues e todos da Primeira Câmara; e 7.120/2020, relator Ministro Augusto Nardes; 8.954/2020 e 8.672/2020, ambos de relatora do Ministro Raimundo Carreiro e todos da Segunda Câmara) .
8.		Entretanto, não há irregularidade capaz de macular o ato, de modo que entendo pertinente o julgamento pela legalidade, não sendo o caso de sobrestar o exame de mérito do ato concessório até o trânsito em julgado do Recurso Extraordinário 636.553 pelo Supremo Tribunal Federal, situação que seria desfavorável ao ex-servidor.
9.	 	Com relação às concessões de aposentadoria do Sr. Augusto José de Oliveira e da Sra. Clarice Siqueira Gusso, verifica-se pagamento da vantagem "Vencimento Básico Complementar" - VBC, de R$ 179,35 e R$ 103,71, respectivamente (peças 4 e 6) , originária da Lei 11.091/2005, que estruturou o Plano de Carreira dos Cargos Técnico-Administrativos em Educação das Instituições Federais de Ensino e assim dispõe:
"Art. 15. O enquadramento previsto nesta Lei será efetuado de acordo com a Tabela de Correlação, constante do Anexo VII desta Lei.
§ 1º O enquadramento do servidor na Matriz Hierárquica será efetuado no prazo máximo de 90 (noventa) dias após a publicação desta Lei, observando-se:
I - o posicionamento inicial no Nível de Capacitação I do nível de classificação a que pertence o cargo; e
II - o tempo de efetivo exercício no serviço público federal, na forma do Anexo V desta Lei.
§ 2º Na hipótese de o enquadramento de que trata o § 1º deste artigo resultar em vencimento básico de valor menor ao somatório do vencimento básico, da Gratificação Temporária - GT e da Gratificação Específica de Apoio Técnico-Administrativo e Técnico-Marítimo às Instituições Federais de Ensino - GEAT, considerados no mês de dezembro de 2004, proceder-se-á ao pagamento da diferença como parcela complementar, de caráter temporário.
§ 3º A parcela complementar a que se refere o § 2º deste artigo será considerada para todos os efeitos como parte integrante do novo vencimento básico, e será absorvida por ocasião da reorganização ou reestruturação da carreira ou tabela remuneratória, inclusive para fins de aplicação da tabela constante do Anexo I-B desta Lei.
§ 4º O enquadramento do servidor no nível de capacitação correspondente às certificações que possua será feito conforme regulamento específico, observado o disposto no art. 26, inciso III, e no Anexo III desta Lei, bem como a adequação das certificações ao Plano de Desenvolvimento dos Integrantes da Carreira dos Cargos Técnico-Administrativos em Educação, previsto no art. 24 desta Lei.
 (...) 
Art. 26. O Plano de Carreira, bem como seus efeitos financeiros, será implantado gradualmente, na seguinte conformidade:
I - incorporação das gratificações de que trata o § 2º do art. 15 desta Lei, enquadramento por tempo de serviço público federal e posicionamento dos servidores no 1º (primeiro) nível de capacitação na nova tabela constante no Anexo I desta Lei, com início em 1º de março de 2005;
II - implantação de nova tabela de vencimentos constante no Anexo I-B desta Lei, em 1º de janeiro de 2006; e
III - implantação do Incentivo à Qualificação e a efetivação do enquadramento por nível de capacitação, a partir da publicação do regulamento de que trata o art. 11 e o § 4º do art. 15 desta Lei.
Parágrafo único. A edição do regulamento referido no inciso III do caput deste artigo fica condicionada ao cumprimento do disposto nos arts. 16 e 17 da Lei Complementar nº 101, de 4 de maio de 2000."
10.	A propósito, conforme exposição feita pela Sefip nos itens 8 a 23 do Relatório precedente, com a implantação do novo plano de carreira em maio de 2005 e para que não houvesse decesso na remuneração dos interessados, foi instituída a parcela VBC, de forma a manter inalterado o vencimento total no valor percebido em dezembro de 2004.
11.	Mas, com a implantação gradual do novo plano de carreira, em janeiro de 2006, o vencimento básico foi majorado, de acordo com a tabela do Anexo I-B da Lei 11.091/2005, e a mencionada rubrica de "Vencimento Básico Complementar" foi parcialmente ou integralmente absorvida, a depender das circunstâncias de cada servidor, pelo novo vencimento básico, de acordo com o art. 15 da citada lei.
12.	No caso do Sr. Augusto José de Oliveira, em dezembro de 2007, o vencimento básico do inativo foi majorado de R$ 2.101,25 para R$ 2.420,56, entretanto ele continuou recebendo a rubrica correspondente à vantagem, no valor de R$ 179,35. Ocorre que, de acordo com o disposto no art. 15 da Lei 11.091/2005, o VBC deveria ter sido totalmente absorvido, o que não aconteceu. 
13.	A situação descrita acima é similar à do ato concessório referente à Sra. Clarice Siqueira Gusso, que, em dezembro de 2007, passou a receber um provento básico de R$ 2.336,45, acima do anterior de R$ 2.176,86, e mesmo assim continuou a receber parcela complementar de R$ 103,71, que também deveria ter sido absorvida à época.
14.	Conforme constatado pela unidade técnica, de acordo com a ficha do Siape (peças 4 e 6) , as parcelas de Vencimento Básico Complementar continuam sendo pagas aos interessados, entretanto, sem amparo legal que as sustentem.
15.	Nesse contexto, cabe considerar ilegais os atos de concessão de aposentadoria do Sr. Augusto José de Oliveira e da Sra. Clarice Siqueira Gusso, negar-lhes os correspondentes registros e expedir as determinações pertinentes à entidade de origem.
  		Ante o exposto, voto por que seja adotada a deliberação que ora submeto a este Colegiado.
 	
TCU, Sala das Sessões, em 2 de fevereiro de 2021.
MARCOS BEMQUERER COSTA
Relator